ACORDAO-COMPLETO-2440245

ACÓRDÃO 12945/2020 ATA 41/2020 - SEGUNDA CÂMARA

VISTOS, relatados e discutidos estes autos de Embargos de Declaração em Recurso de Reconsideração em Tomada de Contas Especial, oposto pelo Sr. Ademar Pinto Veras contra o Acórdão 6357/2020-TCU-Segunda Câmara, que conheceu do Recurso de Reconsideração contra o Acórdão 815/2019-TCU-Segunda Câmara (Relator Ministro Marcos Bemquerer Costa) .
ACORDAM os Ministros do Tribunal de Contas da União, reunidos em Sessão da 2ª Câmara, com base no art. 34 da Lei 8.443/1992, e diante das razões expostas pelo Relator, em:
9.1. conhecer dos Embargos de Declaração, para, no mérito, rejeitá-los; e
9.2. comunicar o teor desta deliberação à recorrente.

Embargos de declaração contra decisão que julgou irregulares as contas do recorrente em decorrência da impugnação das despesas realizadas com os recursos oriundos do termo de compromisso para a implementação da ação de melhorias sanitárias domiciliares.

Segunda Câmara

Prefeitura Municipal de Barroquinha - CE.

3. Interessados/Responsáveis/Recorrentes:
3.1. Interessado: Fundação Nacional de Saúde (26.989.350/0001-16)
3.2. Responsáveis: Ademar Pinto Veras (XXX.096.863-XX); Epb Construcoes e Incorporacoes Ltda (07.023.889/0001-71)
3.3. Recorrente: Ademar Pinto Veras (XXX.096.863-XX).

13.1. Ministros presentes: Ana Arraes (Presidente), Augusto Nardes, Aroldo Cedraz e Raimundo Carreiro (Relator).
13.2. Ministros-Substitutos presentes: Marcos Bemquerer Costa e André Luís de Carvalho.

RAIMUNDO CARREIRO

Ministro Raimundo Carreiro.

Adoto como Relatório, a instrução produzida no âmbito da Secretaria de Recursos (peça 191) , endossada pelo Diretor da unidade técnica, por delegação de competência do Secretário (peça 192) :
INTRODUÇÃO
1.	Trata-se de embargos de declaração opostos por Ademar Pinto Veras (R003 - peça 187) , por meio do qual alega omissão no Acórdão 6357/2020-TCU-Segunda Câmara, prolatado na sessão de julgamento do dia 9/6/2020-Telepresencial e inserto na Ata 18/2020-2ª Câmara (peça 172) . 
1.1.	A deliberação embargada apresenta o seguinte teor: 
VISTOS, relatados e discutidos estes autos de recurso de reconsideração em tomada de contas especial, interposto por Ademar Pinto Veras contra o Acórdão 815/2019-TCU-Segunda Câmara.
ACORDAM os ministros do Tribunal de Contas da União, reunidos em sessão da 2ª Câmara, ante as razões expostas pelo relator, e com fundamento nos arts. 32, inciso I, e 33 da Lei 8.443/1992, em: 
9.1. conhecer do recurso de reconsideração interposto pelo Sr. Ademar Pinto Veras e, no mérito, dar-lhe provimento parcial para excluir do débito de que trata o item 9.2.1 do acórdão recorrido o valor de R$ 10.133,32, passando o débito a constar nos seguintes termos: 
	Valor (R$) 
	Data

	32.914,10
	4/2/2011

	28.435,89
	14/1/2011

9.2. reduzir os valores das multas de que tratam o item 9.2.2 do acórdão recorrido, de R$ 11.500,00 para R$ 10.000,00 ao Sr. Ademar Pinto Veras, e de R$ 11.000,00 para R$ 9.500,00 à empresa EPB Construções e Incorporações Ltda.; 
9.3. dar ciência desta deliberação ao recorrente e aos demais interessados, ressaltando-se que o relatório e o voto que o acompanharem podem ser consultados no endereço www.tcu.gov.br/acordaos. 
HISTÓRICO
2.	Trata-se de tomada de contas especial (TCE) instaurada pela Fundação Nacional de Saúde  - Funasa, em desfavor do Sr. Ademar Pinto Veras, Prefeito no período de 2009 a 2012, e da EPB Construções e Incorporações Ltda., em decorrência da impugnação das despesas realizadas com os recursos oriundos do Termo de Compromisso 419/2008 (peça 1, p. 84/86) , ratificado pelo Termo de Aprovação formal do TC/PAC (peça 1, p. 90) , celebrado entre a aludida Fundação e o Município de Barroquinha/CE, para a implementação da ação de melhorias sanitárias domiciliares.
2.1. 	Regularmente citados, somente o Sr. Ademar Pinto Veras encaminhou suas alegações de defesa (peça 92) , enquanto a EPB Construções e Incorporações Ltda. permaneceu silente, ato que fez configurar a sua revelia, nos termos do art. 12, § 3º, da Lei 8.443/1992.
2.2. 	Nesse contexto, a Secex/CE e o MP/TCU, com base no art. 16, III, c, da Lei 8.443/1992, concluíram pela irregularidade das contas do Sr. Ademar Pinto Veras e da EPB Construções e Incorporações Ltda., com a condenação ao pagamento do débito solidário das parcelas de R$ 71.483,31 e de R$ 1.678,40, e com a aplicação individual da multa do art. 57 da referida Lei. Além disso, sugeriram a exclusão do nome do Sr. Alexandre Araújo Rocha, engenheiro que assinou o termo de aceitação das obras, do rol de responsáveis desta TCE e o afastamento do débito relativo à contrapartida diante da apuração de que o convenente integralizou quantia superior à pactuada.  
2.3. 	O MP/TCU anuiu com a proposta da Secex-CE (peça 101) , que também foi acolhida pelo Relator a quo (peça 103) , Ministro-Substituto Marcos Bemquerer, que foi acompanhado pelos demais Ministros da colenda 2ª Câmara, ao proclamar o Acórdão 815/2019 (peça 102) .
2.4.	O Sr. Ademar Pinto Veras opôs embargos de declaração contra o Acórdão 815/2019-TCU-Segunda Câmara, que foram rejeitados pelo Acórdão 4989/2019-TCU-Segunda Câmara (peça 132) .
2.5.	Irresignado, o mesmo recorrente interpôs recurso de reconsideração (peça 147) . Esta unidade instrutora, ao examinar o referido recurso (peças 168 e 169) , propôs o seu provimento parcial, mediante redução de parte do débito, o que foi acolhido pelo parecer do MPTCU (peça 171) . 
2.6	No que interessa para o julgamento do presente recurso, o Relator a quo, Ministro Raimundo Carreiro, acolheu parcialmente a proposta da Serur (peça 173) , reduzindo o débito e a multa aplicada, e foi acompanhado pelos demais Ministros da colenda 2ª Câmara (Acórdão 6357/2020-TCU-Segunda Câmara - peça 172) . 
2.7	Ainda irresignado, o responsável interpôs novos embargos de declaração (peça 187) , que foram remetidos pelo Ministro-Relator para esta unidade instrutora para exame de admissibilidade e instrução (peça 189) .       
EXAME DE ADMISSIBILIDADE
3.	Reitera-se o exame preliminar de admissibilidade efetuado por esta unidade instrutora (peça 190) , que concluiu pelo conhecimento dos embargos de declaração, nos termos dos art. 34, §2º, da Lei 8.443/1992 e do art. 287, §3º, do RITCU, suspendendo-se os efeitos dos itens 9.1 e 9.2 do Acórdão 6357/2020-TCU-Segunda Câmara. 
EXAME DE MÉRITO
4. Delimitação do recurso
4.1.	Constitui objeto desta instrução analisar se houve omissão na prolação do Acórdão 6357/2020-TCU-Segunda Câmara, visto não ter havido manifestação acerca de uma possível modificação do juízo de suas contas.
5. Da omissão no Acórdão 6357/2020-TCU-Segunda Câmara
5.1	O Sr. Ademar Pinto Veras (ex-Prefeito) sustenta que o Acórdão contém omissão, pois "não consignou se as contas continuam 'irregulares' ou se passaram, com o provimento parcial, a serem 'regulares com ressalvas" e questiona se a redução do débito pelo Acórdão 6357/2020-TCU-Segunda Câmara implicou na alteração do juízo das suas contas. Além disso, alega o seguinte:
	a) o Acórdão 815/2019-TCU-Segunda Câmara teria julgado irregulares as suas contas, em decorrência da interposição de recurso de reconsideração, foi prolatado o Acórdão 6357/2020-TCU-Segunda Câmara, que deu provimento parcial ao mesmo, reduzindo o débito e multa, todavia sem ter consignado se as contas continuariam irregulares (peça 187, p. 2) ;
	b) considerando que o débito correspondente à metade dos itens objeto de irregularidades teria sido afastado (redução de 39,05% em relação ao valor inicial) , abrir-se-ia oportunidade para que as presentes contas fossem julgadas regulares com ressalvas (peça 187, p. 2) .
	Análise
5.2	Cabe antecipar que inexiste a omissão aventada nos presentes embargos de declaração.
5.3	Contextualizando os principais eventos processuais, o Acórdão 815/2019-TCU-Segunda Câmara julgou irregulares as contas do responsável, aplicou-lhe débito nos valores de R$ 38.569,10 (ref. jan/2011) e R$ 32.914,10 (ref. fev.2011) e multa no valor de R$ 1.678,40 (peça 102) . 
5.4	Após a interposição de recurso de reconsideração por parte do responsável (peça 147) , o Acórdão 6357/2020-TCU-Segunda Câmara reduziu o débito imposto para R$ 28.435,89 (ref. jan/2011) e R$ 32.914,10 (ref. fev./2001) e a correspondente multa para R$ 1500,00 (peça 172) .
5.5	Em outras palavras, o Acórdão 6357/2020-TCU-Segunda Câmara reduziu em R$ 10.133,32 (ref. jan/2011) o débito e em R$ 178,40 a multa, impostos pela decisão anterior. 
5.6	Nesse sentido, o ponto essencial para verificar se houve ou não omissão se restringe a avaliar se a redução do débito e da multa enseja a possibilidade de alteração do juízo das contas.
5.7	Colaciona-se, por oportuno, as disposições contidas no art. 16, com destaque ao inciso III alínea 'c', assim como o art. 57 da Lei 8.443/1992, dispositivos estes que fundamentaram a condenação em testilha:  
Art. 16. As contas serão julgadas:
I - regulares, quando expressarem, de forma clara e objetiva, a exatidão dos demonstrativos contábeis, a legalidade, a legitimidade e a economicidade dos atos de gestão do responsável;
II - regulares com ressalva, quando evidenciarem impropriedade ou qualquer outra falta de natureza formal de que não resulte dano ao Erário;
III - irregulares, quando comprovada qualquer das seguintes ocorrências:
a) omissão no dever de prestar contas;
b) prática de ato de gestão ilegal, ilegítimo, antieconômico, ou infração à norma legal ou regulamentar de natureza contábil, financeira, orçamentária, operacional ou patrimonial;
c) dano ao Erário decorrente de ato de gestão ilegítimo ao antieconômico;
d) desfalque ou desvio de dinheiros, bens ou valores públicos.
Art. 57 Quando o responsável for julgado em débito, poderá ainda o Tribunal aplicar-lhe multa de até cem por cento do valor atualizado do dano causado ao Erário.
[destaques acrescidos]
5.8	Conforme se extrai da passagem acima, as presentes contas não podem ser julgadas regulares com ressalva, em razão da existência de dano ao erário. Com efeito, sempre que este Tribunal apurar dano, independente da monta, julgará irregulares as contas do responsável que lhe deu causa, aplicando-lhe a respectiva multa, que pode ser de até cem por cento do valor do dano.
5.9	Nesta esteira, observa-se que o responsável no âmbito do recurso de reconsideração anteriormente interposto não logrou êxito em afastar a totalidade do débito que lhe foi imputado pelo Acórdão 815/2019-TCU-Segunda Câmara, o que, por imposição legal, acarreta a manutenção do juízo pela irregularidade das contas.
5.9	Nessa linha, mostra-se estéril o argumento manejado pelo embargante, pois que não há se falar em alteração de juízo das contas ou se aventar acerca de suposta omissão quanto a este fato, tendo em vista a existência de débito, o que, nos termos da norma regente, conduzem à manutenção do julgamento pela irregularidade das contas. 
5.10	Por todo o exposto, entende-se que inexiste omissão no Acórdão 6357/2020-TCU-Segunda Câmara, de sorte que se propõe a rejeição dos presentes embargos de declaração.      	         
CONCLUSÃO
6.	Em face da análise das razões recursais apresentadas, conclui-se não haver qualquer obscuridade, omissão ou contradição no Acórdão 6357/2020-TCU-Segunda Câmara. 
6.1	Com base nessas conclusões, propõe-se rejeitar os embargos de declaração.
PROPOSTA DE ENCAMINHAMENTO
7.	Ante o exposto, submetem-se os autos à consideração superior, propondo-se, com fundamento nos arts 32, inciso I, e 33 da Lei 8.443/1992 e art. 285 do RI/TCU:
a) conhecer dos embargos de declaração e, no mérito, rejeitá-los; 
b) dê ciência do acórdão que for prolatado ao recorrente e aos demais interessados, ressaltando-se que o relatório e o voto que o acompanharem podem ser consultados no endereço www.tcu.gov.br/acordaos, no dia seguinte ao de sua oficialização.
	É o Relatório.

Carlos Eduardo Maciel Pereira (11.677/OAB-CE), representando Ademar Pinto Veras.

Procurador Rodrigo Medeiros de Lima.

TOMADA DE CONTAS ESPECIAL. FUNASA. TERMO DE COMPROMISSO. EXECUÇÃO PARCIAL DO OBJETO E ENTREGA DE SERVIÇOS FORA DAS CONDIÇÕES ACORDADAS. CONTAS IRREGULARES, DÉBITO E MULTA. RECURSO DE RECONSIDERAÇÃO. PROVIMENTO PARCIAL. REDUÇÃO PARCIAL DO DEBITO. REDUÇÃO PROPORCIONAL DA MULTA. EMBARGOS DE DECLARAÇÃO. CONHECIMENTO. AUSÊNCIA DE OMISSÃO, CONTRADIÇÃO, OBSCURIDADE. REJEIÇÃO. CIÊNCIA.

TOMADA DE CONTAS ESPECIAL (TCE)

Secretaria de Recursos (SERUR); Secretaria de Controle Externo de Tomada de Contas Especial (SecexTCE).

Em exame Embargos de Declaração opostos por Ademar Pinto Veras contra o Acórdão 6357/2020-TCU-Segunda Câmara, de minha relatoria, por meio do qual o Tribunal conheceu do recurso de reconsideração interposto pelo ora embargante contra o Acórdão 815/2019-TCU-Segunda Câmara (Relator, Ministro Marcos Bemquerer Costa) , para, no mérito, dar-lhe provimento parcial, conforme reproduzido abaixo:
VISTOS, relatados e discutidos estes autos de recurso de reconsideração em tomada de contas especial, interposto por Ademar Pinto Veras contra o Acórdão 815/2019-TCU-Segunda Câmara.
ACORDAM os ministros do Tribunal de Contas da União, reunidos em sessão da 2ª Câmara, ante as razões expostas pelo relator, e com fundamento nos arts. 32, inciso I, e 33 da Lei 8.443/1992, em: 
9.1. conhecer do recurso de reconsideração interposto pelo Sr. Ademar Pinto Veras e, no mérito, dar-lhe provimento parcial para excluir do débito de que trata o item 9.2.1 do acórdão recorrido o valor de R$ 10.133,32, passando o débito a constar nos seguintes termos: 
	Valor (R$) 
	Data

	32.914,10
	4/2/2011

	28.435,89
	14/1/2011

9.2. reduzir os valores das multas de que tratam o item 9.2.2 do acórdão recorrido, de R$ 11.500,00 para R$ 10.000,00 ao Sr. Ademar Pinto Veras, e de R$ 11.000,00 para R$ 9.500,00 à empresa EPB Construções e Incorporações Ltda.; 
9.3. dar ciência desta deliberação ao recorrente e aos demais interessados, ressaltando-se que o relatório e o voto que o acompanharem podem ser consultados no endereço www.tcu.gov.br/acordaos. 
2.	Na origem, os presentes autos tratam de tomada de contas especial instaurada pela Fundação Nacional de Saúde (Funasa) em desfavor do Sr. Ademar Pinto Veras, ex-prefeito do município de Barroquinha-CE (gestão 2009-2012) , e da empresa EPB Construções e Incorporações Ltda., em razão da impugnação das despesas realizadas com recursos oriundos do Termo de Compromisso 419/2008, cujo objeto era a realização de melhorias sanitárias domiciliares na citada municipalidade.
3.	Por meio do Acórdão 815/2019-TCU-Segunda Câmara, mantido pelo Acórdão 4989/2019-TCU-Segunda Câmara, em sede de apreciação de embargos de declaração, o TCU decidiu, no essencial, julgar irregulares as contas do Sr. Ademar Pinto Veras, ex-prefeito do município de Barroquinha-CE (gestão 2009-2012) , e da empresa EPB Construções e Incorporações Ltda., condenar os responsáveis em débito solidário no valor histórico de R$ 71.483,31, condenar o ex-prefeito em débito no valor histórico de R$ 1.678,40, e aplicar individualmente a multa prevista no art. 57 da Lei 8.443/1992 ao ex-prefeito e à empresas nos valores de R$ 11.500,00 e de R$ 11.000,00, respectivamente.
4.	Como visto acima, por meio do acórdão ora embargado, o Tribunal decidiu reduzir o débito imputado, com consequente redução proporcional das multas aplicadas.
5.	O Sr. Ademar Pinto Veras opôs embargos de declaração (peça 187) contra o Acórdão 6357/2020-TCU-Segunda Câmara, alegando a existência de omissão, conforme principais argumentos abaixo reproduzidos:
 (...) o acórdão inicial (peça 102) , objeto de Recurso de Reconsideração, julgou irregulares as presentes contas, ao passo em que, inobstante ter sido dado provimento parcial àquele recurso, o acórdão ora embargado não consignou se as contas continuam irregulares, ou se, com a redução do débito e da multa, passaram a ser consideradas regulares com ressalvas.
 (...) tomando em conta que os débitos correspondentes à metade dos itens objeto de irregularidades foram afastados (03) , com redução de quase 40% (...) do valor total do débito inicialmente imputado (39,05%) , abre-se a oportunidade, em tese, de que as presentes Contas sejam julgadas "regulares com ressalvas"
 (...) a rigor, tal redução, inclusive da multa, pode, ao menos em tese, acarretar a alteração da decisão para "regulares com ressalva"
 (...) os presentes aclaratórios limitam-se, exclusivamente, a sanar a omissão referente à decisão (art. 10, § 2º da LOTCU) , que não foi definida no respeitável acórdão, ou seja, se as contas continuam "irregulares", ou se passaram, com o provimento parcial do Recurso de Reconsideração, a serem "regulares com ressalva"
6.	Ratifico o exame preliminar de admissibilidade efetuado pela Secretaria de Recursos (Serur) à peça 190, tendo em vista restarem preenchidos os requisitos processuais aplicáveis à espécie.
7.	Em análise dos argumentos recursais, a Unidade Técnica (peça 191) , citando o art. 16, inciso III, alínea "c", bem como o art. 57, ambos da Lei 8.443/1992, esclareceu que sempre que o Tribunal apurar dano, independente da monta, julgará irregulares as contas que responsável que lhe der causa, aplicando-lhe a respectiva multa. Nesse sentido, concluiu que não há se falar em alteração de juízo das contas ou se aventar acerca de suposta omissão quanto a esse fato, tendo em vista a existência de débito, o que, nos termos da norma regente, conduzem à manutenção do julgamento pela irregularidade das contas. 
8.	Dessa forma, a Serur manifestou-se pela rejeição dos presentes embargos de declaração.
9.	Manifesto minha anuência ao posicionamento da Serur (peça 191) , cujos fundamentos adoto como razões de decidir.
9.	Conforme bem exposto pela unidade técnica, no âmbito do recurso de reconsideração cuja apreciação resultou na prolação do Acórdão 6357/2020-TCU-Segunda Câmara, o responsável não logrou êxito em afastar a totalidade do débito que lhe foi imputado pelo Acórdão 815/2019-TCU-Segunda Câmara. Remanescendo dano ao erário, a lei impõe a manutenção do juízo pela irregularidade das contas, independentemente do valor restante ou do percentual de redução, não havendo qualquer obscuridade, omissão ou contradição no Acórdão 6357/2020-TCU-Segunda Câmara.
10.	Em razão do exposto, anuindo ao posicionamento da Serur, VOTO por que a Segunda Câmara adote a proposta de Acórdão que ora submeto à apreciação, para conhecer dos Embargos de Declaração, e, no mérito, rejeitá-los, mantendo em seus exatos termos o Acórdão embargado.
TCU, Sala das Sessões Ministro Luciano Brandão Alves de Souza, em 17 de novembro de 2020.
RAIMUNDO CARREIRO 
Relator